臺灣高等法院臺中分院民事判決
110年度再易字第47號
再 審原 告  曾秀麗  
再 審被 告  第一產物保險股份有限公司

法定代理人  李正漢  
上列當事人間給付保險金事件，再審原告對於中華民國110年10
月26日本院110年度保險上易字第5號確定判決提起再審之訴，本
院不經言詞辯論，判決如下： 
    主  文
再審之訴駁回。
再審訴訟費用由再審原告負擔。
    理  由
一、按提起民事再審之訴，應於30日之不變期間內為之，又該期
    間自判決確定時起算，判決於送達前確定者，自送達時起算
    ，民事訴訟法第500條第1項、第2項定有明文。本院110年度
    保險上易字第5號確定判決（下稱原確定判決）為不得上訴
    第三審之案件，於民國110年10月26日宣示（本院卷第71頁
    ），於同日確定。再審原告於110年11月17日對於原確定判
    決提起本件再審之訴（見本院卷第3頁收狀章），自未逾30
    日之法定不變期間，合於上開規定。
二、本件再審原告主張：伊於前訴訟程序係主張兩造依職業工會
    意外團保福利專案編號GP001C，簽訂第一產物團體傷害保險
    契約（下稱系爭保險契約），並依系爭保險契約第5條、第7
    條之約定請求再審被告給付傷害保險金及失能保險金（原名
    殘廢保險金）共新臺幣96萬元。原確定判決誤認伊主張之請
    求權基礎，以系爭保險契約範圍不包含GP012第1-6級殘廢生
    活扶助保險金附加條款，而駁回伊之請求，顯有已受請求事
    項而未予判決，及未受請求事項而予以判決之違誤。又依楊
    ○○、王○○醫師之診斷，系爭意外事故致伊殘廢已超過180日
    ，而再審被告所提出之GP001D第一產物團體傷害保險單，與
    系爭保險契約無關，且該保單與併附員林基督教醫院108年6
    月1日診斷證明書之理賠申請書、理賠通知書等證據，為再
    審被告與要保單位即彰化縣縫紉業職業工會、保險經紀人公
    司所共同偽、變造，與前開事實不符，並經臺北地方檢察署
    檢察官以110年度偵字第29850號立案偵查，原確定判決以再
    審被告提出之證據為基礎，亦有違誤。另系爭保險契約為商
    業保險，不得比附援引勞保失能給付標準限縮承保範圍，且
    金管會關於提高2成保險金理賠之函令仍屬有效而有適用餘
    地，惟原確定判決竟不予適用，顯與民事訴訟法第222條規
    定有違。原確定判決認事用法均有違誤，爰依民事訴訟法第
    496條第1項第1款、第2款、第13款之規定，提起再審之訴，
    並聲明：㈠原確定判決廢棄。㈡再審被告應給付再審原告96萬
    元，及自108年1月31日起至清償日止，按週年利率百分之10
    計算之利息。
三、本件不經言詞辯論而為判決，未通知再審被告，故再審被告
    未提出書狀作何聲明及陳述。
四、經查：
　㈠按民事訴訟法第496條第1項第1款所謂適用法規顯有錯誤者，
    係指確定判決所適用之法規顯然不合於法律規定，或與司法
    院現尚有效及大法官會議之解釋，或最高法院有效之判例顯
    然違反者而言，含消極之不適用法規，顯然影響裁判者，但
    不包含漏未斟酌證據、判決理由不備、判決理由矛盾、取捨
    證據及認定事實錯誤之情形在內（司法院釋字第177號解釋
    、最高法院60年台再字第170號、63年台上字第880號判決先
    例、92年度台上字第320號判決意旨參照）。準此，民事訴
    訟法第496條第1項第1款「適用法規顯有錯誤」再審事由，
    僅以原確定判決所認定之事實而為之法律上判斷，有適用法
    規顯有錯誤之情形為限，至事實審法院認定事實錯誤、調查
    證據欠周或判決不備理由，雖得於判決確定前執為上訴之理
    由，究與適用法規顯有錯誤有別，當事人不得據之提起再審
    之訴。查系爭保險契約範圍是否包含GP012第1-6級殘廢生活
    扶助保險金附加條款，乃事實認定之問題；又依系爭保險契
    約第5條約定，須被保險人於契約有效期間，因意外傷害事
    故，致死亡或失能（殘廢）時，方可請領保險金，而原確定
    判決已認定再審原告不符系爭保險契約第7條約定給付失能
    保金要件，而駁回再審原告之請求（見原確定判決5頁18-19
    行，5頁30行-6頁3行），已就再審原告請求之系爭保險契約
    第5、7條之請求權基礎為審理，難認有已受請求事項而未予
    判決，及未受請求事項而予以判決之情事。另再審原告其餘
    再審理由，均屬原確定判決事實認定、證據取捨之範圍，依
    前揭說明，要與原確定判決適用法規是否顯有錯誤無涉。
　㈡民事訴訟法第496條第1項第2款所謂：判決理由與主文顯有矛
    盾，係指判決依據當事人主張之事實，認定其請求或對造抗
    辯為有理由或無理由，而於主文為相反之諭示，且其矛盾為
    顯然者而言（最高法院80年台再字第130號民事判決先例參
    照）。查原確定判決於理由項下，認定再審原告對於再審被
    告之上訴，為無理由，而於主文諭示駁回再審原告之上訴，
    依上說明，並無判決理由與主文顯有矛盾之情形。
　㈢民事訴訟法第496條第1項第13款所謂發現未經斟酌之證物，
    係指在前訴訟程序事實審辯論終結前，不知已有該證物存在
    ，其後始知之者而言。所謂得使用該證物，係指前訴訟程序
    事實審言詞辯論終結前，雖知有該證物存在，但因故不能使
    用，其後始得使用者而言。若已知之，而按其情形，並非不
    能當時舉出或命第三人提出者，即無本款之適用（最高法院
    76年度台上字第2812號判決意旨參照）。又該條款所定得使
    用未經斟酌之證物，必須當事人在客觀上確不知該證物存在
    致未斟酌現始知之，或依當時情形有不能檢出該證物者始足
    當之，倘按其情狀依一般社會之通念，尚非不知該證物或不
    能檢出或命第三人提出者，均無該條款規定之適用。且當事
    人以發現得使用未經斟酌之證物為再審理由者，並應就其在
    前訴訟程序不能使用之事實，依民事訴訟法第277條前段規
    定負舉證責任（最高法院100年度台上字第1800號判決意旨
    ）。查再審原告雖提出證物清單（即證物1至證物7，本院卷
    第19至71頁)，主張有民事訴訟法第496條第1項第13款之再
    審事由，然其中證物1為臺灣臺北地方檢察署於110年10月21
    日發出之刑事傳票，於前訴訟程序110年9月28日言詞辯論終
    結時，尚未存在，本無所謂發見，自非民事訴訟法第496條
    第1項第13款之再審理由。又證物2職業工會意外團保福利專
    案影本，證物3系爭保險契約保險單、契約本文影本、保險
    證影本，證物4於107年9月1日收件之第一產物團體傷害保險
    要保書（續保用）及保險單影本，證物5理賠付款通知書、
    再審被告108年5年7月8日一產傷理字第1080704號函，證物6
    金融監督管理委員會105年7月19日金管保財字第1050250280
    1號函令、107年7月18日金管保壽字第10704938160號函、彰
    化基督教醫療財團法人員林基督教醫院王○○醫師於108年2月
    13日出具之診斷證明書，均係前訴訟程序言詞辯論終結前存
    在，但依一般社會通念，難認係再審原告在前訴訟程序客觀
    上確不知該證物存在致未斟酌，復未舉證證明其所提新證據
    於前訴訟程序中不能使用，現始得使用該證物，難認符合民
    事訴訟法第496條第1項第13款發現未經斟酌之證物或得使用
    該證物之規定。另證物7為原確定判決書影本，就兩造爭執
    之保險案件而言，非屬證物。從而，本件再審原告所提證物
    1-7，均不合於民事訴訟法第496條第1項第13款所謂當事人
    發現未經斟酌之證物或得使用該證物之情形，即不得據為提
    起再審之理由。
五、按再審之訴顯無再審理由者，得不經言詞辯論，以判決駁回
    之，民事訴訟法第502條第2項定有明文。再審原告主張原確
    定判決有民事訴訟法第496條第1項第1、2、13款之再審事由
    ，顯無理由，爰不經言詞辯論，逕以判決駁回之。
據上論結，本件再審之訴為顯無理由，依民事訴訟法第502條第2
 項、第78條，判決如主文。　
中　　華　　民　　國　　110 　年　　12　　月　　28　　日
                          民事第八庭
                              審判長法  官  杭起鶴
                                    法  官  吳國聖
                                    法  官  黃裕仁
正本係照原本作成。
不得上訴。
                                    書記官  王麗珍
中　　華　　民　　國　　110 　年　　12　　月　　28　　日